【裁判字號】    88,易,125
【裁判日期】    890107
【裁判案由】    詐欺
【裁判全文】
臺灣彰化地方法院刑事判決                          八十八年度易字第一二五號
    公  訴  人  臺灣彰化地方法院檢察署檢察官
    被      告  戊○○
    選任辯護人  林永山律師
右列被告因詐欺案件，經檢察官提起公訴（八十七年度偵字第四六０四號），本院判
決如左：
    主      文
戊○○連續意圖為自己不法之所有，以詐術使人將本人之物交付，處有期徒刑貳年。
    事      實
一、戊○○與丙○○本有資金借貸往來關係，戊○○於八十六年六月間，已因貸與他
    人之金錢債權無法回收，並因投資房地產失敗，已陷入週轉不靈，無力清償債務
    狀況，明知此情，竟仍基於概括犯意，連續於八十六年六月十八日、六月三十日
    、七月三十日、八月四日、八月十三日、八月十八日、九月八日、九月十五日、
    十二月二十二日之當日或前一、二日，在彰化市○○路十五巷一號培元中學稱其
    土地仍具資力，而交付戊○○發票，由其妻陳滿瑤（已經檢察署另為不起訴處分
    ）背書之支票八紙供擔保，向丙○○借款，致丙○○誤認戊○○仍具清償債務能
    力，而於前揭時日，至金融機構分別匯款或提領現金新臺幣（下同）四十九萬五
    千四百一十元、二十五萬五千三百三十元、八十三萬零一十元、一百三十八萬八
    千三百七十元、二十六萬五千一百七十元、一百九十五萬零三百七十元、三百零
    七萬九千零七十四元、三十四萬一千零十元、一百五十萬元予戊○○，支票屆期
    ，戊○○另開具其本人本票換回支票，未依約由其妻在本票上背書，本票屆期均
    不兌現，戊○○亦不清償借款，丙○○始知受騙。
二、案經丙○○訴由臺灣彰化地方法院檢察署檢察官偵查起訴。
    理      由
一、訊據被告戊○○坦承有於前揭時地向告訴人丙○○借貸金錢之事實，然矢口否認
    有何詐欺犯行，辯稱被告與告訴人係培元中學之同事，被告係該校總務主任，告
    訴人係總務處之員工，告訴人與被告自八十二年初起即有資金借貸關係，至八十
    三年九月八日止，被告共向告訴人借貸三十三筆，計支付本利共計一千三百二十
    五萬五千三百四十元予告訴人，告訴人貸與培元中學之資金陸續領回，為賺取較
    高利息，遂主動向被告表示要將資金借予被告，此由卷附面額三百十六萬元及三
    十萬元之支票筆跡均係告訴人所有即可得知，被告向告訴人借得之金錢係投資不
    動產及將款項貸與甲○○等人，並因貸予他人之金錢無法獲得清償，始無法清償
    告訴人債務，在八十六年六月至十二月間，被告仍在儘力周轉中，並非已周轉不
    靈，告訴人將金錢借與被告，本應衡量其是否無法求償之風險，不能以被告事後
    未依約清償即認被告借款時有不法所有之詐欺意圖，且被告在向告訴人借款前，
    尚且清償本金一千一百萬餘元，在八十六年九月九日又支付告訴人票款一百二十
    萬元，並允諾以臺中縣烏日鄉祖產設定第三順位抵押權予告訴人及移轉前揭土地
    所有權應有部分四分之一予告訴人，告訴人亦認前揭土地確有一千一百萬元之價
    值，始會應允，是被告對告訴人之債務已獲得緩期清償，扣除已支付部分，事實
    上告訴人依約尚應給付被告借款二百萬元，被自無詐欺意圖等語為辯，經查：
（一）、被告所述係告訴人主動借款予被告一節為告訴人所堅決否認，被告之支票及
        印章如非被告交予，告訴人無法取得，且支票之記載非不得委由他人代為填
        寫，不能以有二紙支票內容洽係告訴人填載，即謂前揭借款均係告訴人主動
        借予被告，而被告向告訴人借款，交付八紙經被告妻陳滿瑤背書之支票予告
        訴人，此為被告所不否認，並有支票影本在卷足稽，被告如應告訴人之請，
        始向告訴人借貸，至多僅須交付其本人支票供擔保即可，告訴人又憑何要求
        支票須再經被告之妻背書保證，是被告所辯係告訴人主動借貸云云顯與事實
        不符。
（二）、被告主張其與告訴人自八十二年初起即有資金借貸關係，至八十三年九月八
        日止，被告共向告訴人借貸三十三筆，支付本金及利息共計一千三百二十五
        萬五千三百四十元予告訴人等情，固為告訴人所未否認，然僅以其與告訴人
        自八十二、八十三年間有金錢借貸關係，並依約支付利息及償還本金一節，
        顯不足認定本案自八十六年六月十八日起至同年十二月二十二日止共向告訴
        人借款一千零十萬四千七百四十四元，亦無詐欺意圖，被告如隱瞞其經濟情
        況發生變化，致無力清償之事實，致告訴人誤認被告仍有如以往之債信，而
        交付借款，被告行為亦該當於詐欺犯行，被告在八十六年九月九日支付告訴
        人票款一百二十萬元一節固亦為告訴人所不爭執，然本案至八十六年九月九
        日止，被告已向告訴人借款八百二十六萬三千七百三十四元，自不能以被告
        嗣後又支付另筆一百二十萬元票款即謂其無詐欺意圖，仍應就其自八十六年
        六月十八日起至年十二月二十二日止借款時有無施用詐術具體加以認定，非
        可以偏概全認均係單純民事糾紛。
（三）、被告稱係向告訴人借貸後，再轉貸與甲○○等人，並因貸與他人之金錢陸續
        無法獲得清償，始無法清償債務云云，並提出本票影本等為證，然查卷附案
        外人甲○○開具之本票發票日期為八十五年七、八月間，案外人丁○○開具
        本票發票日期為八十五年六月至八十六年二月，是時告訴人尚未將前揭金錢
        借予被告，案外人童永崧開具之本票發票日期為八十七年五月二十日，案外
        人乙○○開具之本票發票日期為八十七年八月二十日（或未具發票日），亦
        早逾告訴人借款予被告之時，被告又於八十八年十二月十七日出具一答辯狀
        ，說明其向告訴人借得金錢之流向，依其所述其向告訴人借得之金錢大部分
        均係用以支付已到期票款及借款，僅陸續將其中四十萬元、二十萬元、二十
        萬元、十五萬元借與林麗珠、甲○○、楊登凱、乙○○四人，是其所述將借
        自告訴人之金錢轉借與案外人甲○○、丁○○、童永崧、乙○○四人，案外
        人甲○○等人屆期不償還，伊始無法清償告訴人債務云云，顯與事實不符。
（四）、被告固於八十六年十一月十三日書立一紙同意書，約定將坐落臺中縣烏日鄉
        ○○○段第四０七地號土地設定第三順位抵押權予告訴人，並將土地應有部
        分四分之一，以實際借貸金額一千一百萬元範圍內移轉與告訴人以抵償債務
        ，有約定書影本附卷可參，然該紙同意書亦明文約定被告應先將前揭土地上
        之第一、二順位抵押權塗銷，始辦理所有權移轉登記，本案被告並未依約塗
        銷前順位抵押權及辦理移轉登記，前揭土地亦已經臺灣臺中地方法院以八十
        七年度執字第五六六四號執行拍賣，告訴人之第三順位抵押權並未能使告訴
        人獲償分文，有前揭執行案件分配表可參，且本案九筆借款中有八筆係在八
        十六年十一月十三日前即借得，自不能以事後設定無法獲償之第三順位抵押
        權即謂自始無詐欺意圖，又被告主張依前揭土地應有部分四分之一之價值，
        當時實際借款金額尚未到達一千一百萬元，是告訴人尚應借與被告二百萬元
        ，告訴人又向被告拿了一紙客票，該紙客票亦不返還云云，惟此亦屬被告向
        告訴人借得金錢後之事，告訴人不依約給付差額，亦不返還本票等情，均與
        認定被告是否詐欺無涉。
（五）、被告自八十二年起，即向案外人即被告姊夫許國盛借款經營房地產生意，迄
        八十六年七、八月間，已積欠案外人許國盛二千餘萬元債務未償還，遂就前
        揭烏日鄉農地設定第二順位抵押權予許國盛，抵押金額已超過土地價值等情
        ，業據許國盛於偵訊中指述明確，有偵訊筆錄可參，被告對許國盛所述積欠
        債務之金額及時間，在偵訊及本院均未曾爭執，證人許國盛係被告姊夫（詳
        本院八十八年二月十五日審判筆錄），與告訴人則無親無故，當不致設詞誣
        陷被告，證人許國盛在偵訊並證述被告在八十五年九月間財務陷於困難，是
        自八十五年十二月起即不再借錢予被告，亦有偵訊筆錄可參，被告固提出存
        摺影本一紙主張許國盛在八十六年二月四日及二月二十八日又借款五十萬元
        及三十萬元予被告，是許國盛證言不實云云，然八十萬元與二千萬元金額相
        距甚遠，況該二筆金錢亦非必係借款，被告既已經濟困難，許國盛本諸親屬
        情誼，明知被告無力償還，仍略以金錢接濟亦屬常情，不能以許國盛又借予
        被告八十萬元，即認證人許國盛所述被告積欠伊二千餘萬元債務及被告自八
        十五年九月間財務陷於困難均屬不實，況前揭農地經臺灣臺中地方院執行拍
        賣，許國盛以債權額二千餘六十萬元參與分配，被告對此亦未提出異議，是
        被告在八十六年六月向告訴人借款前，已積欠大筆債務已足認定，又經本院
        向臺中區中小企業銀行函查，被告在該銀行貸款後，自八十五年五月起即有
        利息繳納遲延現象，自八十六年九月起即未繳納利息，有該行八十八年十二
        月三日中大竹字第一五六號函可參，依卷附交易明細查詢表所示，被告借款
        帳號000000000號，自八十五年七月起至八十六年五月九日止，即
        陸續有遲延繳納利息二日至一個月不等之紀錄，帳號0000000000
        00號及第000000000000號借款帳戶，依約均應於八十六年六
        月九日繳息，卻迄同年月三十日始繳息，又被告向告訴人借得一千零十萬四
        千七百四十四元，均係用以支付到期票款及借款，僅將其中四十萬元、二十
        萬元、二十萬元、十五萬元借予林麗珠、甲○○、楊登凱、乙○○等情，已
        經被告自承在卷，再經調閱被告退票紀錄，被告自八十六年八月十一日起有
        退票紀錄（經註銷），自八十六年十一月七日起列為拒絕往來戶，共計退票
        五十五張，退票金額為一千四百二十三萬二千八百零八元，有臺中市票據交
        換所八十八年三月三日中市票乙字第八八０一八０號函可參，是被告於向告
        訴人借款時已陷入周轉不靈之狀況已足認定。
（六）、被告稱其並非完全無力清償債務，借款時仍就其債務儘力週轉中，並無詐欺
        意圖云云，然前揭烏日鄉之土地除經被告持向臺中區中小企業銀行設定第一
        順位抵押權外，又經被告提供許國盛設立二千萬元最高限額抵押權，且依許
        國盛所述亦確有二千萬元借款關係存在，被告所述因看好高速鐵路設站而購
        置之彰化市○○段第二二二、第二二二之一地號土地，係登記案外人楊淑英
        名義，並已經臺中區中小企業銀行設定本金最高限額二千萬元抵押權，亦有
        土地登記簿謄本可參，被告既向告訴人借得一千餘萬元，自應於借款時即有
        如何償還債務之計劃及腹案，惟其借得之金錢大部分均係用以償還舊欠及支
        付到期票款，被告始終未說明其原計劃以何方式償還告訴人債務，前揭（三
        ）項所述案外人甲○○、丁○○、童永崧，乙○○四人如於被告向告訴人借
        款前即積欠被告債務不償還，此亦屬被告之整體經濟信用狀況之一，被告向
        告訴人借款前即應明確告知告訴人，以供告訴人衡量借款之風險，被告又隱
        瞞此事，致告訴人錯估借款風險，被告所為仍該當於詐欺犯行，不容被告事
        後再主張甲○○等人積欠伊債務，即據以卸責。
    綜核上情，被告所述均係畏罪飾卸之詞，不足採信，此外被告犯行復有支票影本
    、支票退票理由單影本、本票影本、取款憑條影本、匯款單影本、存證信函影本
    、培元中學函影本等附卷可參，本案事證明確，被告犯行至堪認定。
二、核被告所為，係犯刑法第三百三十九條第一項之詐欺取財罪，被告連續多次犯行
    ，時間緊接，犯罪基本構成要件相同，顯係基於概括之犯意為之，是為連續犯，
    應以一罪論，並依法加重其刑，審酌被告犯罪之動機、方法、手段、所生危害暨
    犯後未賠償被告損害（僅自八十八年七月起，依每月扣薪三分之一執行方式清償
    少許）等一切情狀，量處如主文所示之刑，以示懲儆。
三、又告訴人於八十六年六月十八日、六月三十日、七月三十日、八月四日匯款予與
    被告之金額各扣除匯款手續費三十元後，應係四十九萬五千四百一十元、二十五
    萬五千三百三十元、八十三萬零一十元、一百三十八萬八千三百七十元，併此
    明。
四、據上論斷，應依刑事訴訟法第二百九十九條第一項前段，刑法第五十六條、第三
    百三十九條第一項，罰金罰鍰提高標準條例第一條前段，判決如主文。
本案經檢察官魏克仁到庭執行職務。
中      華      民      國    八十九    年      一      月      七      日
                                    臺灣彰化地方法院刑事第三庭
                                        法      官  姚  勳  昌
右正本證明與原本無異。
如不服本判決，應於判決送達後十日內向本院提出上訴狀( 須附繕本 )。
告訴人或被害人對於判決如有不服具備理由請求檢察官上訴者，其上訴期間之計算係
以檢察官收受判決正本之日期為準。
                                        法院書記官  楊  筱  惠
中      華      民      國    八十九    年      一      月      十三    日
刑法第三百三十九條
意圖為自己或第三人不法之所有，以詐術使人將本人或第三人之物交付者，處五年以
下有期徒刑、拘役或科或併科一千元以下罰金。
以前項方法得財產上不法之利益或使第三人得之者亦同。
前二項之未遂犯罰之。


司法院資訊處製作；財團法人民間司法改革基金會備份。
